【裁判字號】    92,上更(一),50
【裁判日期】    920430
【裁判案由】    毒品危害防制條例等
【裁判全文】
臺灣高等法院臺中分院刑事判決                  九十二年度上更(一)字第五號
    上  訴  人
    即  被  告  丙○○
    指定辯護人  本院公設辯護人  甲○○
右上訴人因毒品危害防制條例等案件，不服臺灣台中地方法院九十一年度訴字第六七
六號中華民國九十一年四月十一日第一審判決（起訴案號：臺灣台中地方法院檢察署
九十一年度偵字第三一六九號），及由台灣桃園地方法院檢察署就同一事實移
（九十一年度偵字第一六七七一號），提起上訴，經判決後由最高法院發回更審，本
院判決如左：
      主  文
原判決撤銷。
丙○○運輸第二級毒品，處有期徒刑參年捌月。
扣案之第二級毒品罌粟一袋，其中罌粟蒴果碎片（淨重貳點參肆公克）及包裝（重壹
點貳玖公克）沒收銷燬之；罌粟種子（淨重貳點陸玖公克）則沒收。
      事  實
一、丙○○明知罌粟係第二級毒品，罌粟種子亦不得任意持有，且經行政院公告列為
    為甲類第四款管制進出口之物品，詎丙○○因其妻詹鶯罹患癌症，其認為罌粟可
    以減少疼痛，竟隻身前往大陸，而於民國（下同）九十年十一月十四日，在大陸
    地區福建省泉州市之清源山，以美金五百元之代價，向綽號「白毛」之不詳姓名
    男子，購得毒品罌粟一袋（含罌粟種子暨第二級毒品蒴果碎片，合計原淨重五‧
    四八公克，包裝重一‧二九公克；嗣於九十二年三月間重新秤重，罌粟蒴果碎片
    淨重二．三四公克、罌粟種子淨重二．六九公克，其中重量差異為檢驗中檢品消
    耗），藏置其所攜帶之行李箱內。嗣於九十年十一月二十七日十八時五十分許，
    搭乘澳門航空ＮＸ六一六次班機返台，並將藏置罌粟一袋（含罌粟種子暨蒴果碎
    片）之上開行李箱托運，而未經許可私運該管制物品之第二級毒品罌粟蒴果碎片
    ，及持有毒品罌粟種子，自桃園中正機場入境台灣地區。適於查驗證照時，為查
    驗人員發現丙○○另因妨害風化案件經台灣台中地方法院檢察署通緝中，帶至證
    照查驗隊偵訊室偵訊，並在其託運之上開行李箱內發現該第二級毒品罌粟蒴果碎
    片及違禁物罌粟種子，始查獲上情。
二、案經內政部警政署航空警察局移送台灣桃園地方法院檢察署呈請台灣高等法院檢
    察署核移台灣台中地方法院檢察署檢察官偵查起訴後，再由台灣桃園地方法院檢
    察署檢察官就同一事實移送併辦。
      理  由
一、訊據上訴人即被告丙○○（下簡稱被告）於原審審理時、本院前審及本審均矢口
    否認有何犯行，辯稱：伊不知道所購得之物品係屬毒品罌粟蒴果碎片及種子，伊
    係以人民幣五十元購得，購買時，該綽號「白毛」之不詳姓名男子向伊說是中藥
    ，合著金線蓮煎煮可以治癌；另伊於警訊時曾遭刑求，始為警訊筆錄之供述，再
    伊另患有精神分裂症云云。
二、經查：
  (一)被告於警局接受偵訊所製作之警訊筆錄內容，均係依照被告供述而記載，於製作
    警訊筆錄時，並無遭刑求等情，業據證人即製作本件警訊筆錄之警員李文琦於本
    院前審到庭證述無訛（見本院前審卷第一一六頁）。被告於本院前審亦供陳該製
    作筆錄之警員李文琦，並無對伊有何刑求（見本院前審卷第一一八頁）。另觀被
    告經警移送地檢署，接受檢察官偵訊，及遭起訴後，於原審審理時，亦均未提及
    有何遭警刑求之不法情事，再被告因另案妨害風化案執行遭通緝，於九十年十一
    月二十七日為警緝獲後，翌日送往台灣台中監獄歸案執行，入監前所做之身體健
    康檢查，依被告自述及檢查結果，並未發現被告身體有何遭外力不法侵害之情事
    ，復有台灣台中監獄九十一年六月十九日中監衛字第○九一○○○三三七三號函
    所附之入監健康檢查表影本附卷可稽（見本院前審卷第六十八頁），參酌被告於
    警訊時如確有遭不法刑求之事，衡情被告就該有利於己之事證，當會立即提出，
    然觀被告卻遲至本院前審調查、審理時始行主張，自與常理不合。綜上，被告嗣
    所辯稱，其於警訊時曾遭刑求，始為警訊筆錄之供述，尚難採信，合先敘明。
  (二)被告於警訊時供稱：「我於九十年十一月十四日於中國大陸福建省泉州清源山向
    乙名大陸人士綽號白毛之男子以美金伍佰元購得，白毛只知他外號年籍不詳，我
    購此疑似嬰粟種子捏碎乙包，是要醫治我生病的妻子詹鶯˙˙賣給我綽號白毛之
    男子有告訴我是製造鴉片的原料．．．我從報紙上得知此消息，我妻子詹鶯不層
    （曾之誤）食用過」等語（見台灣桃園地方法院檢察署偵字第二○七一一號偵查
    卷第四頁反面、第五頁），其另於檢察官偵訊時亦供述：「（九十年十一月二十
    七日大陸搭機返台入境時被查獲扥運行李中夾帶罌粟花種子六˙五公克？）是。
    （該種子何來？）在大陸泉州清源山乙五百美金向一白毛購買。（為何夾帶該種
    子入境？）因我太太患有癌症，是要帶回來泡水給她喝止痛用的」等詞（見同上
    偵查卷第四十二頁反面）。而經本院前審於調查時，經當庭播放勘驗警訊筆錄之
    錄音帶，與卷附之警訊筆錄內容大致相符，且於錄音帶中被告並稱其當時看報紙
    本來是要買嗎啡等語（此部分警訊筆錄未記載），亦有本院前審九十一年九月二
    十三日之調查勘驗筆錄在卷足憑（見本院前審卷第一一七頁）。又被告之太太詹
    鶯確罹患癌症，曾至台中市澄清醫院中港分院住院開刀治療，亦有該院九十一年
    六月二十五日澄敬字第四三七號函所附之詹鶯病歷表在卷足憑（見本院前審卷第
    七十二頁）。而衡諸被告在案發當時之供述，與事發時點最為接近，記憶較為清
    晰，復較少權衡厲害得失、受他人干預或互相勾串供詞，比之事後翻異之詞，理
    應更為可採，在無其他事證可證明其嗣後翻異之詞與事實更為相符時，自不得任
    意捨棄其前開最初之供述而不採（參最高法院七十三年台上字第三九九八號判決
    要旨）。是依被告上開於警訊與偵查中所供述內容，可知被告均未否認知悉其自
    大陸地區所攜帶入境之物品，係屬罌粟及種子，更未提及該白毛男子有告知伊其
    所購物品係屬中藥藥材；且被告既為醫治其太太詹鶯所罹犯之癌症，始依報紙廣
    告，千里迢迢專程前往大陸地區購買該物品，而觀扣案之物品，其數量非多，然
    被告卻花用美金五百元（折合新台幣約為一萬六、七千元左右）之高價購買，所
    花費用非眥，則衡情被告於購入之時，當會向該「白毛」男子詳為詢問該物品究
    屬何物？且應如何服用？其治療療效為何？否則，被告焉敢隨意購入令其太太詹
    鶯服用，致可能產生不良之副作用，使其太太詹鶯病情加重之理？是被告諉稱其
    不知所購買攜帶入境之物品，係屬罌粟及種子之毒品，顯與常理相違，孰能置信
    ？
  (三)此外，復有扣案之罌粟一袋可資佐證，而該物品，經二次送法務部調查局鑑定結
    果，確屬第二級毒品罌粟蒴果碎片，及罌粟種子，淨重原合計五˙四八公克，包
    裝重一˙二九公克，並有該局陸(一)00000000號鑑定通知書及九十一年
    八月二十九日調科壹字第○九一○○五二九七八○號函附卷足稽（見本院前審卷
    第一○八、第一○九頁），而依該局第二次之函示內容並稱，「經重新檢驗該案
    罌粟種子檢品．．．該案罌粟種子既蒴果碎片等檢品均含有可萃取出之嗎啡及可
    待因等毒品成分。該等檢品因含有止痛功能之嗎啡成分，如泡水飲用，應具有止
    痛之功效，惟仍應視患者之疼痛程度而定。」，經核與被告於偵查中上開所述「
    （問）為何夾帶該種子入境？（答）因我太太患有癌症是要帶回來泡水給她喝止
    痛用的」等詞，就有關該查扣之物品，經泡水服用後，應具有止痛之療效等情相
    符，益徵被告於購入上開物品之際，即已知悉係屬罌粟及種子之毒品，且其目的
    係為減輕其太太詹鶯罹患癌症之疼痛無誤。又該罌粟一袋，經本院本審再致函法
    務部調查局將罌粟蒴果碎片及罌粟種子分別秤重，結果：罌粟蒴果碎片重二．三
    四公克，罌粟種子重二．六九公克，本次檢驗與前次鑑定通知書上所列之重量差
    異，乃前次檢驗中所消耗之檢品重量（其中罌粟種子部分因不易與少部分蒴果碎
    片細碎片完全分開，故該部分之重量結果係包含少量蒴果碎片重量）等情，法務
    部調查局有九十二年三月二十四日調科壹字第０九二０００七八二八０號函復本
    院本審可稽（見本院本審卷第三十二頁反面）。
  (四)被告前曾因妨害風化案件，經送國軍臺中總醫院作精神鑑定結果，認其精神狀態
    有陣發性聽幻覺、視幻覺、對人有多疑不信任感，具關係妄念及誇大妄念，記憶
    力較弱，時間定向感障，邏輯思考能力、判斷力受妄想影響而有障，其診療
    後評估為七十五年從四樓高鷹架跌落住院治療昏迷多日，有顱內出血、鎖骨骨折
    症狀，頭部外傷後個性改變，孤僻、多疑、陣發性聽、視幻覺、情緒不穩，為舊
    腦傷導致之妄想性思考而影響其判斷力，經精神科診斷為器質性精神病，需長期
    接受精神科藥物治療，固有該院函送之精神鑑定報告在卷可稽（見本院前審卷第
    六十四頁）。惟前開案件鑑定時間為八十九年十月十八日，距離本件被告涉案時
    間九十年十一月二十七日，已有一年餘時間；且觀被告於本案警訊、偵審中，均
    能將事實經過及其如何不成立犯罪之原因詳述不亂，足證被告其行為當時非在心
    神喪失或精神耗弱之中，自不能阻卻其犯罪之成立及罪責。綜上所述，被告所為
    前揭辯解，顯為卸責之詞，不足為採。本件事證明確，被告涉犯毒品危害防制條
    例等罪，堪以認定。
三、按罌粟係毒品危害防制條例第二條第二項第二款所定之第二級毒品，且經行政院
    依懲治走私條例規定公告之「管制物品項目及其數額」列為甲項第四款之管制進
    出口物品，不得私運進入台灣地區。查「罌粟」應係指「罌粟植物」，罌粟蒴果
    為罌粟植物中生產鴉片汁及種子之器官，其無論係罌粟蒴果之果實或果殼，應均
    屬罌粟植物之一部分，此經法務部調查局八十六年八月二十七日八六發技(一)字第
    八六０六九０二六號函、行政院衛生署麻醉藥品經理處八十八年二月一日麻業字
    第七七０三九號函復他法院在案（見卷附台灣高等法院高雄分院八十八年度上重
    更(二)字第一四號判決理由欄一之(二)敘明），故扣案之罌粟蒴果要屬罌粟，洵堪認
    定。復按運輸罌粟固應成立同條例第四條第二項之運輸第二級毒品罪，但須意圖
    供栽種之用，而運輸罌粟種子者，始成立同條例第十三條第一項之運輸罌粟種子
    罪；又持有第二級毒品、持有罌粟種子者，同條例第十一條第二項及第十四條第
    三項分別有處罰明文，足見罌粟種子並非屬第二級毒品。本件被告未經許可，自
    大陸地區攜帶罌粟蒴果碎片及罌粟種子入境，核係犯毒品危害防制條例第四條第
    二項之運輸第二級毒品罪、同條例第十四條第三項之持罌粟種子有罪，及懲治走
    私條例第二條第一項之私運管制物品進口罪。其持有第二級毒品罌粟蒴之低度行
    為，已為運輸第二級毒品之高度行為所吸收，不另論罪。又其係以一行為，同時
    觸犯運輸第二級毒品、持罌粟種子及私運管制物品進口等三罪，為想像競合犯，
    應從一重以毒品危害防制條例第四條第二項之運輸第二級毒品罪處斷。公訴人起
    訴意旨雖未論及被告涉有持有罌粟種子罪，惟此部分與起訴論罪部分有想像競合
    裁判上一罪關係，為起訴效力所及，本院應予併究。另被告雖在大陸地區購買第
    二級毒品罌粟蒴果碎片及罌粟種子私運入境，惟數量非多，且並無證據足資證明
    其購買罌粟，係為製造第一級毒品鴉片、嗎啡或海洛因，致罹運輸第二級毒品之
    重罪；另被告購入攜帶上開毒品之目的，係為減輕其太太詹鶯癌症病症之疼痛，
    就全部犯罪情節觀之，尚非極為重大，依「罪刑相當性原則」，在客觀上若量處
    最輕之有期徒刑七年，仍嫌過重，情輕法重，犯罪之情狀非無可憫，爰依刑法第
    五十九條之規定減輕其刑（原審法院已適用刑法第五十九條之規定，酌量減輕其
    刑，檢察官未上訴指摘有何失當）。原審以被告罪證明確，依法論罪科刑，固非
    無見，惟查：罌粟種子並非屬第二級毒品，如前述，原判決以被告明知罌粟係第
    二級毒品，而在大陸購買罌粟一袋（（淨重五‧四公克，包裝重一、二九公克）
    ，私運入境，因認上訴人係犯毒品危害防制條例第四條第二項之運輸第二級毒品
    罪，惟該袋罌粟中含有蒴果碎片及種子，原判決未予分別論罪，尚有未洽。被告
  上訴意旨否認對於所運輸罌粟蒴果碎片或持有罌粟種子有認識云云而指摘原判決
    不當，固無可取，惟原判決既有上述可議之處，自屬無可維持，應由本院撤銷改
    判。審酌被告已有詐欺、妨害風化等前科（見卷附台灣台中地方法院檢察署刑案
    資料查註紀錄表），仍不知悔改，事後於警訊已大致坦承上情，及其犯罪動機、
    目的、手段、所生危害等一切情狀，量處被告如主文第二項所示之刑。扣案扣案
    之第二級毒品罌蒴果碎片（淨重二．三四公克）及包裝（重一．二九公克），依
    毒品危害防制條例第十八條第一項前段，宣告沒收銷燬之；至於罌粟種子（淨重
    二．六九公克）雖非屬第二級毒品，但依法不得持有，係違禁物，應依刑法第三
    十八條第一項第一款宣告沒收。
四、台灣桃園地方法院檢察署以九十一年度偵字第一六七七一號移送併辦部分，經核
    與本件起訴事實，係屬同一事實，本院自得一併加以裁判，附此敘明。
據上論斷，應依刑事訴訟法第三百六十九條第一項前段、第三百六十四條、第二百九
十九條第一項前段，懲治走私條例第二條第一項，毒品危害防制條例第四條第二項、
第十四條第三項、第十八條第一項前段，刑法第十一條前段、第五十五條、第五十九
條、第三十八條第一項第一款，判決如主文。
本案經檢察官乙○○到庭執行職務。
中      華      民      國    九十二    年      四      月     三十     日
                                   臺灣高等法院臺中分院刑事第七庭
                                         審判長法  官  林  榮  龍
                                               法  官  黃  日  隆
                                               法  官  江  錫  麟
右正本證明與原本無異。
如不服本判決應於收受送達後十日內向本院提出上訴書狀，其未敘述上訴之理由者並
得於提起上訴後十日內向本院補提理由書（均須按他造當事人之人數附繕本）。
                                               書記官  陳  振  海
中      華      民      國    九十二     年      五       月    二      日
附錄本案論罪科刑法條全文
毒品危害防制條例第四條第二項：
製造、運輸、販賣第二級毒品者，處無期徒刑或七年以上有期徒刑，得併科新台幣七
百萬元以下罰金。
毒品危害防制條例第十四條：
意圖販賣而持有或轉讓罌粟種子、古柯種子者，處三年以下有期徒刑。
意圖販賣而持有或轉讓大麻種子者，處二年以下有期徒刑。
持有罌粟種子、古柯種子者，處二年以下有期徒刑、拘役或新台幣三萬元以下罰金。
持有大麻種子者，處一年以下有期徒刑、拘役或新台幣一萬元以下罰金。
懲治走私條例第二條第一項：
私運管制物品進口、出口逾公告數額者，處七年以下有期徒刑，得併科新台幣二十萬
元以下罰金。
                                                                        Ｆ


司法院資訊處製作；財團法人民間司法改革基金會備份。
